臺灣高等法院高雄分院刑事判決　　　　 95年度上易字第782號
上　訴　人
即　被　告　乙○
上　訴　人
即　被　告　甲○○
上列上訴人等因傷害案件，不服臺灣高雄地方法院95年度易字第
801 號中華民國95年9 月5 日第一審判決（起訴案號：臺灣高雄
地方法院檢察署95年度偵字第7796號），提起上訴，本院判決如
下：
    主  文
上訴駁回。
乙○緩刑參年。
    事  實
一、乙○（大陸地區人民）與甲○○為夫妻，甲○○為高雄市○
    ○區○○路106 號1 樓N9卡拉OK之公關經理，於民國95年1
    月1 日凌晨3 時40分許，該店于姓股東在N9卡拉OK店內，與
    其妻即該店會計郭靜芳在廚房爭吵不休，鄭寒梅在旁勸架，
    見乙○不僅不幫忙勸架，反而要求郭靜芳前往櫃檯為客人結
    帳，鄭寒梅即心生不滿，與乙○口角爭執，店內小姐見狀旋
    即勸開2 人，並將乙○帶往包廂休息，詎鄭寒梅竟基於傷害
    之故意，自後尾隨進入包廂，並出手拉扯肖艷之頭髮、動手
    掌摑肖艷之頭、臉部，乙○亦基於傷害之故意，以手拉扯鄭
    寒梅之頭髮，並徒手揮打鄭寒梅之頭部，進而互相扭打在地
    。迨甲○○進入包廂，見乙○與鄭寒梅均倒臥地上，相互抓
    扯對方之頭髮，即基於與乙○共同傷害之故意，自後出手擊
    打鄭寒梅之背部，並強拉鄭寒梅之左手。嗣由包廂內旁觀之
    他人將甲○○、鄭寒梅、肖艷三人拉開，鄭寒梅於前開衝突
    中，受有頭部皮下血腫、臉部、頸部擦傷、左手及背部瘀血
    之傷害。
二、案經鄭寒梅訴由高雄市政府警察局鼓山分局報告臺灣高雄地
    方法院檢察檢察官偵查起訴。
     理  由
一、本件高雄市立聯合醫院就鄭寒梅之傷勢所出具之診斷證明書
    ，係被告以外之人於審判外之書面陳述，惟檢察官及上訴人
    即被告乙○（下稱被告乙○）、上訴人即被告甲○○（下稱
    被告甲○○）於原審及本院審理時，知有刑事訴訟法第159
    條第1 項之情形，均同意於審判中作為證據，且經審酌上開
    診斷證明書乃醫師依其專業知識，經觀察鄭寒梅所受傷勢後
    ，按實際就診之病歷紀錄所作成，具相當之客觀性及中立性
    ，認為以之作為本案之證據係屬適當，依刑事訴訟法第159
    條之5 第1 項規定，得為證據。
二、訊據被告乙○及被告甲○○固坦承於上揭時地與鄭寒梅有肢
    體衝突，惟均否認有共同傷害之犯行，被告乙○辯稱：是因
    為鄭寒梅打我，纔出手推擋鄭寒梅，我是正當防衛，沒有打
    她；被告甲○○辯稱：因鄭寒梅拉扯肖艷之頭髮，我纔出手
    將鄭寒梅拉開，並未毆打鄭寒梅。經查：
  (一)被告乙○於95年1 月1 日凌晨3 時40分許，在N9卡拉OK店之
    包廂內，於遭鄭寒梅出手拉扯頭髮並掌摑臉部後，亦出手拉
    扯鄭寒梅之頭髮、以手揮擊鄭寒梅之臉部，並與鄭寒梅相互
    扭打倒臥在地。嗣被告甲○○見狀，即自鄭寒梅身後，出手
    擊打鄭寒梅之背部，並強拉鄭寒梅之左手，致鄭寒梅因此受
    有頭部皮下血腫、臉部、頸部擦傷、左手及背部瘀血之傷害
    等情，業據被害人鄭寒梅於原審具結證述綦詳（原審卷第74
    、75頁），並有高雄市立聯合醫院診斷證明書在卷足憑（警
    卷第23頁）。經核鄭寒梅所受頭部皮下血腫之傷害，乃其遭
    被告乙○用力拉扯頭髮所致，其所受左手及背部瘀傷則為被
    告甲○○徒手擊打其背部、手部所生。雖被告乙○否認有何
    徒手毆打鄭寒梅頭部之行為，被告甲○○亦否認有何徒手擊
    打鄭寒梅背部之行為，然倘被告乙○僅與鄭寒梅互相拉扯對
    方之頭髮，則鄭寒梅之臉部、頸部當不致受傷；且被告甲○
    ○確有徒手打傷鄭寒梅之背部，亦據被害人鄭寒梅指述綦明
    ，被告乙○、甲○○所為之辯解，顯係故意避重就輕，應與
    事實不符，不可採信。
  (二)又正當防衛係對於現在不正之侵害，防衛自己或他人之權利
    者而言，當事人發生口角互毆彼此成傷，不能證明他方先行
    侵害，自不得主張正當防衛；再彼此互毆，必以一方初無傷
    人之行為，因排除對方不法之侵害而加以還擊，始得以正當
    防衛論，無從分別何方為不法侵害之互毆行為，不得主張防
    衛權。衡之一般社會經驗法則，互毆係屬多數動作構成單純
    一罪而互為攻擊之傷害行為，縱令一方先行出手，而還擊一
    方在客觀上苟非單純僅對於現在不法之侵害為必要排除之反
    擊行為，因其本即有傷害之犯意存在，則對其互為攻擊之還
    手反擊行為，自無主張防衛權之餘地（最高法院17年上字第
    686 號、30年上字第1040號判例、84年度台非字第208 號判
    決參照）。本件被告乙○雖遭鄭寒梅拉扯頭髮，然當時尚有
    他人在場並拉開雙方勸架，被告乙○自無須再對鄭寒梅施以
    拉扯頭髮、徒手揮打頭部等攻擊行為，故被告乙○之反擊行
    為，顯非僅出於排除對方不法侵害之防衛意思，而係以加害
    對方之目的為之，被告乙○辯稱係正當防衛，亦無可採。
  (三)至於被告乙○既係對鄭寒梅為加害之反擊行為，已如上述，
    被告甲○○見狀後復再加入，而自後出手擊打鄭寒梅之背部
    ，並強拉鄭寒梅之左手，致鄭寒梅因此而受有頭部皮下血腫
    、臉部、頸部擦傷、左手及背部瘀血之傷害，被告乙○、甲
    ○○對此均有犯意聯絡及行為分擔。本件事證已臻明確，被
    告乙○、甲○○共同傷害之犯行洵堪認定。
三、核被告乙○、甲○○故意傷害鄭寒梅之身體，所為係犯刑法
    第277 條第1 項之傷害罪。被告乙○、甲○○間就上述傷害
    行為，均有犯意聯絡及行為分擔，為共同正犯。按行為後法
    律有變更者，適用行為時之法律。但行為後之法律有利於行
    為人者，適用最有利於行為人之法律，刑法第2 條第1 項定
    有明文。查被告乙○、甲○○行為後，刑法第277 條第1 項
    傷害罪之刑度，為3 年以下有期徒刑、拘役或銀元1,000 元
    以下罰金。而本件被告乙○、甲○○於95年1 月1 日犯罪時
    ，刑法就罰金刑之規定，依修正前刑法第33條第5 款規定，
    罰金刑應處銀元1 元以上，並應依修正前罰金罰鍰提高標準
    條例第1 條規定，就其原定數額得提高為2 倍至10倍，但法
    律已依一定比率規定罰金或罰鍰之數額或倍數者，依其規定
    。惟94年2 月2 日修正公布、95年7 月1 日施行之刑法第33
    條第5 款規定：「罰金：新臺幣1,000 元以上，以百元計算
    之」，再依95年6 月14日增訂公布之刑法施行法第1 條之1
    第2 項規定：「94年1 月7 日刑法修正時，刑法分則編未修
    正之條文定有罰金者，自94年1 月7 日刑法修正施行後，就
    其所定數額提高為30倍，但72年6 月26日至94年1 月7 日新
    增或修正之條文，就其所定數額提高為3 倍」，比較修正前
    、後之罰金刑輕重，該罰金刑之最低刑度於修法後已有加重
    ，故以95年7 月1 日修正公布施行前之規定較為有利，依刑
    法第2 條第1 項前段規定，應適用行為時之法律，亦即適用
    修正前之刑法第277 條第1 項規定科刑。又被告乙○、甲○
    ○犯罪時之刑法第41條第1 項前段規定：「犯最重本刑為5
    年以下有期徒刑以下之刑之罪，而受6 個月以下有期徒刑或
    拘役之宣告，因身體、教育、職業、家庭之關係或其他正當
    事由，執行顯有困難者，得以1 元以上3 元以下折算1 日，
    易科罰金。」，又受刑人行為時之易科罰金折算標準，依修
    正前罰金罰鍰提高標準條例第2 條前段規定（現已刪除），
    就其原定數額提高為100 倍折算1 日，則本件行為時之易科
    罰金折算標準，應以銀元300 元折算1 日，經折算為新臺幣
    後，應以新臺幣900 元折算為1 日。惟95年7 月1 日施行之
    修正後刑法第41條第1 項前段則規定：「犯最重本刑為5 年
    以下有期徒刑以下之刑之罪，而受6 個月以下有期徒刑或拘
    役之宣告者，得以新臺幣1000元、2000元或3000元折算1 日
    ，易科罰金。」經比較修正前、後之易科罰金折算標準，以
    95 年7月1 日修正公布施行前之規定，較為有利，故應依刑
    法第2 條第1 項前段，適用修正前刑法第41條第1 項前段規
    定，定其易科罰金之折算標準。
四、原審認被告乙○、甲○○罪證明確，因而適用刑法第2 條第
    1 項前段、第28條、修正前刑法第277 條第1 項、罰金罰鍰
    提高標準條例第1 條前段、廢止前罰金罰鍰提高標準條例第
    2 條規定，並審酌被告乙○、甲○○僅因細故，短於思慮，
    即憑一時情緒衝動傷害他人之身體，其法紀觀念淡薄，行為
    均非可取，且其犯後否認犯行，並無悔意，而被告甲○○不
    思理性勸解乙○、鄭寒梅，竟恃其身為男性，體力優於鄭寒
    梅，遽徒手毆打鄭寒梅成傷，復念及被告肖艷先遭鄭寒梅無
    端攻擊，所受傷勢最重等一切情狀，分別量處被告乙○拘役
    50 日 、被告甲○○有期徒刑3 月，並均諭知如易科罰金以
    銀元300 元即新臺幣900 元折算1 日。核其認事用法，並無
    不合，量刑亦屬允當。被告乙○、甲○○上訴意旨否認犯罪
    ，指摘原判決不當，均無理由，應予駁回。
五、查被告乙○未曾因故意犯罪而受有期徒刑以上刑之宣告，有
    臺灣高等法院被告前案紀錄表在卷可稽，被告乙○於原審判
    決後，業經另與被害人鄭寒梅達成和解，鄭寒梅已不再追究
    ，有被告乙○提出之和解書可憑，是被告乙○於犯後已取得
    被害人鄭寒梅之諒解，且其犯案之緣由及情節，與被告甲○
    ○顯有輕重不同，已如上述，故經此論罪科刑之教訓，當知
    警惕，應無再犯之虞，本院認被告乙○所宣告之刑，以暫不
    執行為適當，爰併宣告緩刑3 年，以啟自新。
據上論斷，應依刑事訴訟法第368 條、刑法第74條第1 項第1 款
，判決如主文。
本案經檢察官蔡國禎到庭執行職務。
中　　華　　民　　國　　96　　年　　1 　　月　　22　　日
                  刑事第五庭    審判長法  官  曾永宗
                                      法  官  任森銓
                                      法  官  王伯文
以上正本證明與原本無異。
不得上訴。
中　　華　　民　　國　　96　　年　　1 　　月　　22　　日
　　　　　　　　　　　　　　　　　　　書記官  黎  珍
附錄本判決論罪科刑法條：
修正前之刑法第277 條條第1 項：
傷害人之身體或健康者，處3 年以下有期徒刑、拘役或1000元以
罰金。
